【裁判字號】    96,訴,72
【裁判日期】    970611
【裁判案由】    確認本票債權不存在
【裁判全文】
臺灣臺東地方法院民事判決              96年度訴字第72號
原      告  戊○○
訴訟代理人  李泰宏律師
被      告  己○○
訴訟代理人  廖頌熙律師
上列當事人間請求確認本票債權不存在事件，本院於民國97年6
月4日言詞辯論終結，判決如下：
    主  文
確認被告持有原告所簽發如附表所示本票壹紙，其本票債權逾新
臺幣壹仟參佰伍拾貳元部分不存在。
原告其餘之訴及假執行之聲請均駁回。
訴訟費用由被告負擔二分之一，餘由原告負擔。
    事實及理由
一、按訴狀送達後，原告不得將原訴變更或追加他訴，但因情事
    變更而以他項聲明代最初之聲明者，不在此限，民事訴訟法
    第255條第1項第4款定有明文。本件原告起訴時係依民法第
    767條規定，聲明請求被告應將坐落臺東縣臺東市○○段417
    號土地及其上同段182建號建物（下稱系爭房地）所有權全
    部以96年東地所字第021310號，登記日期為民國96年3月21
    日，權利價值為本金最高限額新臺幣（下同）300萬元，存
    續期間自96年3月20日起至111年3月20日止之抵押權登記（
    下稱系爭抵押權）予以塗銷。嗣因系爭房地經被告向本院聲
    請拍賣抵押物強制執行後，已於96年12月13日以2,876,000
    元由訴外人呂梅珍拍定，經調取本院96年度執字第4412號執
    行卷宗核閱屬實，因情事變更，原告改依不當得利及侵權行
    為之法律關係，變更聲明為請求被告給付原告2,498,648元
    ，及自97年1月30日起至清償日止之法定遲延利息，依前揭
    規定，自無不合，應予准許。
二、原告主張：訴外人即伊之姊夫乙○○於96年2月24日向其妻
    即伊之姊丁○○取回其寄放之250萬元未果，乃對丁○○施
    暴，乙○○並於96年3月20日夥同訴外人卓威宏脅迫伊至訴
    外人甲○○辦公室，委託甲○○辦理系爭房地設定抵押權，
    並脅迫伊簽發票號TH0000000，面額250萬元，未載到期日之
    本票1紙交予甲○○。而被告於96年2月24日適逢在場，對於
    伊與丁○○、乙○○間債權債務糾紛，自當知悉，是被告由
    乙○○受讓系爭本票自屬票據法第14條第1項所規定之惡意
    取得，依法不得享有票據上之權利，且伊已於96年4月18日
    寄發存證信函通知被告係受脅迫而簽立上開本票，並為撤銷
    之意思表示，被告自不得享有系爭本票之權利。又被告所持
    有發票日96年2月15日，票號TH0000000，面額250萬元，未
    載到期日之本票1紙（下稱系爭本票），雖為伊所簽發，惟
    其中發票日則非伊所書寫。另被告自承於96年3月21日自乙○○受讓系爭本票，而在同年5月間始陸續借錢給乙○○，
    則被告取得系爭本票係屬票據法第14條第2項所規定之無對
    價或以不相當之對價取得，不得享有優於前手之權利。由於
    兩造間並無債權債務關係之存在，被告竟將伊所有之系爭房
    地向法院聲請強制執行予以拍賣，且由呂梅珍於96年12月13
    日以2,876,000元拍定在案，被告因此受償2,498,648元等情
    。爰提起本件確認本票債權不存在訴訟，並依不當得利及侵
    權行為之法律關係，請求被告返還所受償之款項。並聲明：
    (一)確認系爭本票債權不存在。(二)被告應給付伊2,498,648元
    ，及自97年1月30日起至清償日止，按年息5％計算之利息。
    (三)前項聲明，並願供擔保請准為假執行之宣告。
三、被告則以：乙○○與丁○○於96年2月24日為250萬元發生爭
    執時，伊親耳聽聞原告告訴張雄勝該250萬元係原告用以支
    付其開店裝潢費及卡債，由於當日伊先行離去，故不清楚原
    告與乙○○間究竟發生何事。未幾，乙○○則向伊表示有可
    能向伊借錢。未幾，乙○○於96年3月21日將系爭本票交予
    伊，並將系爭房地設定抵押權予伊，作為借款之擔保。乙○○並於該年5月開始陸陸續續向伊借錢。另被告取得系爭本
    票時，系爭本票已有發票日「96年2月15日」之記載。至原
    告主張系爭本票係受乙○○脅迫而簽發一事，伊毫無所悉，
    伊取得系爭本票非惡意取得，亦非無對價取得。又伊既持有
    原告所簽發之系爭本票，則伊自得就系爭房地拍賣所得之價
    金受償，並無不當得利或侵權行為可言等語，資為抗辯。並
    聲明：(一)原告之訴及假執行聲請均駁回。(二)如受不利益判決
    ，願供擔保請准宣告免為假執行。
四、兩造不爭執與爭執事項：
甲、不爭執事項：
    (一)系爭本票其中面額「0000000」、地址、身份證字號均為
      原告所書寫，原告名字為原告所親簽，原告名字之印文亦
      為原告以印鑑章所蓋。
    (二)原告簽發系爭本票後，將之交予乙○○之受託人甲○○，
      再由乙○○交予被告。是原告與被告間非直接前後手之關
      係。
    (三)原告於96年3月20日將系爭房地所有權狀及印鑑交予甲○○，辦理系爭房地抵押權之設定，並簽發系爭本票。而該
      日被告均未在場。
    (四)原告於96年4月18日以臺東5支郵局第30號存證信函向被告
      撤銷簽發本票及設定抵押權之意思表示，該存證信函業經
      被告收受。
    (五)系爭房地經本院以96年度執字第4412號強制執行事件進行
      拍賣，並於96年12月13日由呂梅珍以2,876,000元拍定，
      被告則受償2,498,648元。
乙、爭執事項：
    (一)本件是否有確認之利益？
    (二)系爭本票發票日是否為原告所書寫？
    (三)原告是否受乙○○脅迫簽發系爭本票？
    (四)原告主張被告取得系爭本票係屬票據法第14條第1項規定
      之惡意取得，有無理由？
    (五)原告得否依票據法第14條第2項之規定對抗被告？
    (六)原告依不當得利或侵權行為之法律關係，請求被告給付所
      受償之2,498,648元，是否有理由？
五、得心證之理由：
  (一)本件是否有確認之利益？
    按確認法律關係之訴，非原告有即受確認判決之法律上利益
    者，不得提起之，民事訴訟法第247條第1項定有明文。而所
    謂有即受確認判決之法律上利益，係指法律關係之存否不明
    確，原告主觀上認其在法律上之地位有不安之狀態存在，且
    此種不安之狀態，能以確認判決將之除去者而言，故確認法
    律關係成立或不成立之訴，苟具備前開要件，即得謂有即受
    確認判決之法律上利益，最高法院42年台上字第1031號、52
    年台上字第1237號、52年台上字第1240號判例參照。查原告
    主張被告所持有系爭本票之權利並不存在一節，為被告所否
    認，則被告所持有系爭本票之權利是否存在，已影響原告之
    權益，致原告在法律上之地位及權利有不安之狀態存在，而
    此種狀態得以本件確認判決予以除去，揆諸上開說明，原告
    提起本件確認之訴即有受確認判決之法律上利益，合先敘明
    。
  (二)系爭本票發票日是否為原告所書寫？
    原告主張系爭本票之發票日非其所填寫，而其填寫之本票發
    票日為96年3月20日云云，為被告所否認，並抗辯其取得系
    爭本票時已有發票日「96年2月15日」之記載。經查，本院
    參互比對被告所提出之系爭本票上有關發票日「96年2月15
    日」之油墨與原告所是認親自書寫之姓名、面額、身份證字
    號、地址等字之油墨均相同；而「96年2月15日」等字筆跡
    、運筆、神韻與原告所自承親自書寫之面額「0000000」、
    「Ｚ000000000」、「275」等字均未有明顯不同之差異，有
    系爭本票原本附卷可憑。另證人甲○○到庭證稱，原告前曾
    於96年2月27日簽發發票日96年2月15日、未載到期日、面額
    250萬元之本票（下稱前張本票）。嗣於96年3月20日重新簽
    發系爭本票，當時伊建議原告系爭本票發票日記載96年3月
    20日即系爭抵押權設定日，然原告堅持要記載與前張本票相
    同日期之發票日（前張本票原告自陳業經其親自撕毀，見卷
    第109頁），且伊親見原告於系爭本票上填寫發票日等語（
    見卷第115-116頁、第304頁），再參以原告自承不曾簽發過
    未載發票日之本票（見卷第109頁），足徵系爭本票發票日
    確係原告所書寫，要屬無疑。原告主張系爭本票之發票日非
    其所填寫，洵無足取。
  (三)原告是否受乙○○脅迫簽發系爭本票？
  1.按當事人主張有利於己之事實，就其事實有舉證之責任，民
    事訴訟法第277條前段定有明文。次按票據行為，為不要因
    行為，執票人不負證明關於給付之原因之責任，如票據債務
    人主張執票人取得票據出於惡意或詐欺時，則應由該債務人
    負舉證之責；當事人主張其意思表示係因被詐欺或脅迫而為
    之者，應就其被詐欺或被脅迫之事實，負舉證之責任（最高
    法院64年台上字第1540號判例、21年上字第2012號判例意旨
    參照）。原告主張係受脅迫而簽發系爭本票云云，為被告所
    否認，依上開規定及判例意旨，原告就被脅迫而簽發系爭本
    票之事實，應負舉證責任。
  2.原告主張乙○○於96年3月20日夥同卓威宏脅迫其至甲○○
    辦公室辦理系爭房地設定抵押權，並脅迫伊簽發系爭本票等
    情。經查，原告自陳：「96年3月20日上午10時左右，乙○○與其朋友卓威宏到我的店裡向我要權狀，我就自己騎機車
    回家向我母親拿權狀，乙○○駕車跟在後面，我拿了權狀後
    ，與我母親及其友人一起開車去一家財務公司，我又見到甲○○在裡面，... 我們交了以後就離去，當日下午五點左右
    ，.. 甲○○電話告知我辦好了，我就過去拿了，我到會計
    師事務所時未見到乙○○，當時甲○○只交還我的印鑑章，
    同時拿出上開本票（即前張本票）說該本票，已經過期了，
    要我重新開一張本票我就開了發票日96年3月20日、面額250
    萬元、未載到期日之本票一張交給甲○○，並將上開本票親
    自撕毀。」等語（見卷第108頁-109頁），證人甲○○亦證
    述：「當日（即96年3月20日）下午五點半過後，原告來我
    的漢中街事務所要來拿印鑑張，同時作換票，原告自己來的
    ，乙○○並沒有來。」（見卷第604頁）相符，足見原告簽
    發系爭本票時，乙○○並未在場，則乙○○如何脅迫其簽發
    系爭本票，已不無疑義？
  3.證人張子弘與丙○○固到庭均證稱，乙○○於96年3月20日
    上午10時左右到伊等住所，向丙○○索取原告所有之系爭房
    地權狀，並威脅丙○○如不給，將會修理丁○○等語，惟其
    2人亦均證稱，乙○○要丙○○搭其車一起去辦理系爭抵押
    權設定手續，遭丙○○拒絕，丙○○並要楊子弘開車載伊與
    原告一起去辦手續等語（見卷第149頁-152頁），足知證人
    張子弘與丙○○均有自由意思決定以何交通工具前往甲○○
    處辦理系爭抵押權設定手續，則其2人是否有受脅迫，亦不
    無疑義，況依上開所述，原告簽發系爭本票係在96年3月20
    日下午，並非係在該日上午，是縱證人所言屬實，亦無法證
    明原告有受脅迫簽發系爭本票。
  4.綜上，原告空言泛稱遭乙○○脅迫簽發系爭本票，未據原告
    提出任何足資證明之證據，揆諸前揭判例意旨，尚無從為有
    利於原告之認定，其主張尚難認為有理由。又原告既無法證
    明係受乙○○之脅迫簽發系爭本票，自無從以遭受脅迫而撤
    銷意思表示。是原告主張其已撤銷受脅迫所為發票與設定抵
    押權之意思表示，難謂有據。
  (四)原告主張被告取得系爭本票係屬票據法第14條第1項規定之
    惡意取得，有無理由？
    按以惡意或有重大過失取得票據者，不得享有票據上之權利
    ，票據法第14條第1項定有明文。又所謂以惡意取得票據者
    ，不得享有票據上之權利，係指從無權處分人之手，受讓票
    據，於受讓當時有惡意之情形而言，如從有正當處分權人之
    手，受讓票據，係出於惡意時，亦僅生票據法第13條但書所
    規定，票據債務人得以自己與發票人或執票人之前手間所存
    人的抗辯之事由對抗執票人而已，尚不生執票人不得享有票
    據上權利之問題，最高法院67年台上字第1862號判例參照。
    原告主張被告知悉原告與乙○○、丁○○間債權債務之爭執
    ，是被告取得系爭本票是屬於票據法第14條第1項之惡意取
    得云云。第查系爭本票係原告簽交乙○○，為原告所自陳，
    則被告自乙○○受讓系爭本票，難謂係從無權處分人之手受
    讓，即令原告上開主張屬實，依前揭說明，亦僅生原告得以
    自己與乙○○間所存人的抗辯之事由，對抗被告而已，並不
    生被告不得享有票據上權利之問題。況原告無法舉證證明其
    係遭乙○○脅迫簽交系爭本票，業述如前，原告上開主張，
    自難認為有理由。
  (五)原告得否依票據法第14條第2項之規定對抗被告？
  1.按票據行為，為不要因行為，執票人不負證明關於給付原因
    之責任，如票據債務人主張執票人執有票據係無對價或以不
    相當之對價取得者，則應由該債務人負舉證之責任。又票據
    法第14條第2項所謂不得享有優於其前手之權利，固指前手
    之權利如有瑕疵，該取得人即應繼受其瑕疵，人的抗辯並不
    中斷；如前手無權利時，取得人即不能取得權利而言，惟該
    前手權利瑕疵或無權利之抗辯事由，仍應由票據債務人負證
    明之責；次按所謂無對價或以不相當之對價取得票據者，能
    否享受票據上之權利，則須視其前手如何而定，如其前手之
    權利無瑕疵，現有執票人，雖無對價或以不相當之對價取得
    票據，仍得享有同樣之權利，最高法院89年度台上字第1313
    號、70年度台上字第1154號裁判要旨參考。
  2.原告主張被告於96年3月21日由乙○○受讓系爭本票，而在
    同年5月間始陸續借錢給乙○○，被告取得系爭本票係屬票
    據法第14條第2項所規定之無對價或以不相當之對價取得，
    不得享有優於前手之權利云云，為被告所否認，並以前開情
    詞置辯。查證人乙○○到庭證述，伊於96年2月24日在家中
    向妻丁○○索取所寄放之250萬元未果，夫妻2人發生爭吵，
    未幾，原告到伊家中，向伊承認該筆款項係原告花用於開店
    、店面裝潢與卡債，原告並當場表示會將花用掉之錢償還予
    伊等語（見卷第112頁）；證人甲○○證稱，96年3月20日伊
    為原告辦理系爭房地設定抵押權時，有問原告為何會欠這麼
    多錢，原告說錢係他花掉，但未告訴伊花用之細節等語（見
    卷第116頁）。上開證人經本院隔離訊問，就原告有花用乙○○錢一事，供述大致相符，所言應堪採信。另參以原告對
    乙○○、卓威宏向臺灣臺東地方法院檢察署提起妨害自由告
    訴一案中，證人甲○○亦於該署具結證稱，原告於96年2月
    27日晚上近11時許，與乙○○、卓威宏到伊事務所，瞭解不
    動產設定抵押權事宜時，原告說欠乙○○250萬元，要拿不
    動產去抵押貸款，且原告一直向乙○○說：「姐夫你不用擔
    心，我會盡快把錢還你」，並表示：「該還的他會還」，有
    臺灣臺東地方法院檢察署96年度偵字第979號、97年度偵字
    第763號不起訴處分書在卷可稽，足徵原告與乙○○間確實
    有債權債務關係。至證人丁○○雖到庭證稱，乙○○並未陸
    陸續續交予伊250萬元（見卷第145頁），惟證人丁○○於其
    與乙○○本院96年度家護字第34號通常保護令事件中，在96
    年4月3日調查庭時，經承審法官諭知乙○○暫退庭外後，丁○○自承：「我有跟相對人（即乙○○）解釋該筆錢（即乙○○所稱陸陸續續給丁○○200多萬元）的流向，我有說該
    筆貳佰萬大部分是花在店裡及家用，但他不能接受」等語（
    見卷第168頁），經本院調閱該案卷宗核閱屬實。證人丁○○就乙○○有無交予其250萬元，前後陳述，相互矛盾，有
    重大瑕疵，即難採信，且其為原告之姊難免有迴護之詞，其
    證詞既有上開瑕疵，即不足採為有利原告之證據。是以，原
    告既無法證明其簽交系爭本票係受到脅迫而為，亦無法證明
    系爭本票之原因關係不存在，則乙○○取得系爭本票即難謂
    有瑕疵，被告自乙○○受讓取得系爭本票，按之前開說明，
    原告即不得依票據法第14條第2項之規定對抗被告，從而，
    原告之主張，難認為有理由。
  (六)原告依不當得利或侵權行為之法律關係，請求被告給付所受
    償之2,498,648元，是否有理由？
    按在票據上簽名者，依票上所載文義負責，票據法第5條第1
    項定有明文。查，如上所述，原告對其係受乙○○脅迫而簽
    發系爭本票，及其簽發系爭本票之原因關係不存在等情，均
    無法提出充足證據以實其說，亦不能證明乙○○對於系爭本
    票並無處分權能或無權利，自難遽認其有得以對抗被告之合
    法事由，是原告既簽發系爭本票，依上揭之規定，自應依票
    上所載文義，負票據上之責任。被告持原告所簽發之系爭本
    票，行使其票據上之權利，乃係依法行使權利，則其就系爭
    房地受償2,498,648元，自無不當得利或侵權行為可言。原
    告本於不當得利及侵權行為之法律關係，擇一請求被告給付
    2,498,648元及利息，即屬無據，不應准許。
  (七)至原告主張被告自承乙○○將其對原告之債權讓與被告，原
    告自得將對抗乙○○之事由，以之對抗被告云云。按訴訟代
    理人事實上之陳述，經到場之當事人本人，即時撤銷或更正
    者，不生效力，民事訴訟法第72條定有明文。被告訴訟代理
    人雖稱乙○○將對原告之債權轉讓與被告（見卷第29頁），
    然業經被告於本院97年4月9日言詞辯論期日當庭表示：「乙○○只是單純的告訴我將系爭本票及抵押權給我作為借錢的
    擔保，他並沒有說要將其對原告的債權讓與給我。」等語，
    而被告訴訟代理人亦當庭表示應以被告所述之事實為準（見
    卷第269頁），依上開之規定，自當依被告之所述。是乙○○既無將其與原告間之債權讓與被告，原告自不得將對抗乙○○之事由，以之對抗被告，原告上開主張，洵不足取。
六、綜上所述，本件被告就系爭本票債權業已受償2,498,648元
    ，未獲清償之金額為1,352元。從而，原告訴請確認系爭本
    票債權，於超過1,352元之範圍不存在部分，為有理由，應
    予准許，逾此範圍之請求，為無理由，不應准許。另原告依
    據不當得利與侵權行為之法律關係，擇一請求被告給付2,49
    8,648元，及自97年1月30日起至清償日止，按年息5％計算
    之利息，由於被告係依法行使票據上權利而受償，無不當得
    利或侵權行為之情，原告此部分之請求，為無理由，不應准
    許。又原告請求被告給付2,498,648元部分既不應准許，則
    其假執行之聲請，即失所依據，應併予駁回。
七、本件事證已臻明確，兩造其餘攻擊防禦方法及舉證，經本院
    斟酌後，核與判決結果無影響，爰不逐一詳予論列，並此敘
    明。
據上論結，本件原告之訴為一部有理由，一部無理由，依民事訴
訟法第79條，判決如主文。
中    華    民    國    97    年    6    月    11    日
                  民事庭        法  官  魏式瑜
以上正本係照原本作成
如對本判決上訴，須於判決送達後20日內向本院提出上訴狀
中    華    民    國    97    年    6    月    11    日
                                書記官  許瑞權
附表：
 ┌────┬──────┬──────┬───┬─────┐
 │ 發票人 │   發票日   │   金額     │到期日│  票號    │
 │        │            │（新臺幣）  │      │          │
 ├────┼──────┼──────┼───┼─────┤
 │        │民國        │            │      │          │
 │戊○○  │96年2月15日 │2,500,000元 │未記載│TH0000000 │
 │        │            │            │      │          │
 │        │            │            │      │          │
 └────┴──────┴──────┴───┴─────┘


司法院資訊處製作；財團法人民間司法改革基金會備份。
